【裁判字號】    95,訴,86
【裁判日期】    970313
【裁判案由】    撤銷贈與
【裁判全文】
臺灣板橋地方法院民事判決                95年度訴字第86號
原      告  戊○○
                        14號.
訴訟代理人  錢裕國律師
複代 理 人  王一翰律師
            黃文玲
被      告  丁○○
                        47號.
            甲○○
            丙○○即乙○之遺產管理人
前列三人共同
訴訟代理人  謝政達律師
複代 理 人  楊景勛律師
上列當事人間請求撤銷贈與事件，經本院於民國97年2 月21日言
詞辯論終結，判決如下：
    主  文
原告之訴及假執行之聲請均駁回。
訴訟費用由原告負擔。
    事  實 及 理  由
甲、程序方面：
    按被告是否具有當事人能力乃係法院應依職權調查之事項，
    查原告起訴時所列之被告乙○，於本件訴訟繫屬前即於民國
    94年11月18日死亡，有乙○之死亡證明書影本（見本院卷11
    4 頁）及其戶籍個人基本資料查詢表各1 件在卷可憑，惟原
    告於本院尚未依民事訴訟法第249 條第1 項第3 款規定裁定
    駁回其起訴前，即於95年3 月24日具狀變更被告為乙○之遺
    產管理人，因當時乙○之遺產管理人尚未經法院選任，故原
    告雖於95年5 月29日言詞辯論時當庭撤回被告乙○部分，惟
    按訴之變更乃係以變更新訴合法為條件而撤回原訴之意，考
    其真意乃係因乙○之遺產管理人尚未經法院選定前，無從變
    更，故先行表示撤回乙○部分而待保留變更被告為其遺產管
    理人，是在遺產管理人未經選任而合法變更新訴之條件成就
    前，其撤回表示尚不生效力。而被告乙○之遺產管理人嗣經
    台灣花蓮地方法院於95年9 月5 日以95年度財管字第5 號裁
    定選任為丙○○，原告即於該裁定確定後於95年12月5 日具
    狀變更被告為丙○○即乙○之遺產管理人，亦足認原告自始
    並無撤回本件訴訟之意思甚明。是被告主張原告既已當庭表
    示撤回乙○部分，而本件共同訴訟須合一確定，依民事訴訟
    法第56條第2 款規定，其撤回效力及於全體共同被告，而謂
    本件訴訟全部均因原告撤回起訴而訴訟繫屬消滅云云，自不
    足採。再原告所為上開訴之變更，其請求之基礎事實同一，
    又不甚礙被告之防禦及訴訟之終結，依民事訴訟法第255 條
    第1 項第2 款及第7 款規定，應予准許。
乙、實體方面：
一、原告起訴主張：緣訴外人乙○生前於94年1 月28日將所有坐
    落台北縣三重市○○段601 地號土地所有權應有部分24 分
    之6 及其上門牌號碼同市○○路○ 段144 巷1 號4 樓（含頂
    樓增建部分）房屋出賣予原告，原告並已付清買賣價金新台
    幣（以下同）220 萬元。詎原告交屋後因裝潢需要，請人將
    被告原裝潢之天花板等木作部分拆除時，竟然發現系爭房屋
    有嚴重鋼筋裸露，甚至水泥塊整片掉落之情形，經原告委託
    大慶維土木技師事務所檢測，檢測結果竟發現該房屋每立方
    米混凝土中水溶性氯離子含量竟分別高達0.39kg/m3 （前樑
    ）及0.64kg/m 3（後樑），顯超過實務上所公認之可容認之
    海砂成分標準甚鉅（依國家標準CNS3090 規範，鋼筋混凝土
    中最大水溶性氯離子含量為0.3kg/m3），足認該房屋顯有重
    大瑕疵。又被告於買賣當時向原告保證系爭房屋頂樓增建部
    分於移轉後可繼續使用，且於「不動產買賣契約書」中載明
    「含頂樓增建一併移轉」，故原告乃同意以高於市價行情之
    價格向其購買，詎交屋後樓下住戶訴外人陳德田竟不同意原
    告使用頂樓，致原告無法使用頂樓增建部分，自有減少契約
    約定之價值，及減少其通常效用，或契約預定效用之瑕疵甚
    明。而原告就上開損害已向被告丙○○即被繼承人乙○之遺
    產管理人提起請求減少價金及損害賠償之訴（本院94年度訴
    字第817 號），惟查乙○名下並無任何財產，系爭房地買賣
    契約價金均係由原告直接交付予被告丁○○及甲○○，但被
    告二人並未再交付予乙○，可見原告所給付予乙○之買賣價
    金，乙○乃係以第三人利益契約方式贈與予被告丁○○及甲○○二人。是原告對乙○既有損害賠償及減少價金之請求權
    ，但其並無其他財產卻將賣屋所得價金悉數贈與予被告丁○○及甲○○，則該贈與行為顯有害原告對乙○債權之實現，
    為此爰依民法第244 條第1 項、第4 項之規定聲明求為判決
    乙○與被告丁○○及甲○○間之220 萬元贈與行為應予撤銷
    ，並應將贈與返還予丙○○即被繼承人乙○之遺產管理人。
    並願供擔保請准宣告假執行。
二、被告則以：系爭房屋係24年前所興建，因外在環境之酸雨、
    空氣污染可能造成氯離子較高，原告自不得以現行之建物氯
    離子標準作為瑕疵擔保責任之依據，原告自無減少價金及損
    害賠償請求權。又系爭房屋之頂樓增建原告已明知係違建，
    依約依現況交屋且不負擔保責任，原告自不得主張瑕疵擔保
    之損害賠償責任。另被告否認與乙○間有何贈與行為，被告
    甲○○受領上開買賣價款乃係經乙○同意用以受償長期照護
    乙○所滋生之費用及報酬，原告主張行使撤銷權自屬無據。
    且縱認贈與契約存在，但原告撤銷行為顯非係保障全體債權
    人之利益為目的，而係為特定物之給付，而系爭房地買賣契
    約及贈與契約依原告主張乃同時成立，但當時原告之損害賠
    償及價金減少請求權尚未存在，原告自不得以事後所生債權
    主張行使撤銷權等語為辯。並聲明請求駁回原告之訴。
三、原告主張乙○生前於94年1 月28日將所有坐落台北縣三重市
    ○○段601 地號土地所有權應有部分24分之6 及其上門牌號
    碼同市○○路○ 段144 巷1 號4 樓（含頂樓增建部分）房屋
    出賣予原告，原告並已付清買賣價金220 萬元之事實，已據
    原告提出不動產買賣契約書1 件為證，並為被告所不爭，足
    認真實。兩造所爭執者乃系爭買賣房屋混凝土中水溶性氯離
    子含量超過國家標準是否係「海砂屋」物之瑕疵及頂樓增建
    是否有不得使用之權利瑕疵，原告對出賣人乙○是否有瑕疵
    擔保之減少價金及損害賠償債權存在？乙○有無將系爭買賣
    價金220 萬元無償贈與予被告丁○○及甲○○？如上開原告
    瑕疵擔保債權及贈與契約均存在，則原告得否本於上開瑕疵
    擔保債權人之地位，主張乙○所為無償贈與行為有害及債權
    而得行使民法第244 條第1 項之撤銷權？
四、按債權人得依民法第244 條規定行使撤銷權，以其債權於債
    務人為詐害行為時，業已存在者為限，最高法院62年台上字
    第2609號判例著有明文。是原告提起撤銷詐害行為之訴時，
    自應先就其債權存在之事實負舉證責任，並為原告得否行使
    撤銷權之先決問題。查原告主張就系爭買賣房屋對出賣人乙○有氯離子含量過高及頂樓增建不得使用之瑕疵擔保請求減
    少價金及損害賠償之債權存在部分，已另據原告對被告丙○○即乙○之遺產管理人起訴據以請求給付1,618,045 元（本
    院94年訴字第817 號），本院並因此於96年3 月30日據以裁
    定停止本件訴訟程序，而該案本院第一審判決曾為兩造部分
    勝、敗之判決，但兩造不服各自提起上訴及附帶上訴，經台
    灣高等法院96年上易字第330 號判決審認兩造約定係以現況
    交屋，尚不足認乙○所交付之系爭房屋有物或權利之瑕疵，
    原告請求減少價金及損害賠償不能准許而駁回原告之訴確定
    ，原告復提起再審之訴亦遭駁回確定，有本院94年訴字第
    817 號判決1 件、台灣高等法院96年上易字第330 號及96年
    度再易字第131 號確定判決各1 件在卷可憑。而本件撤銷詐
    害行為之訴，既應以原告是否具有系爭房屋買賣瑕疵擔保債
    權存在而為乙○債權人為先決要件，而原告主張之瑕疵擔保
    債權之訴訟標的既經另案確定判決確認不存在而駁回原告起
    訴，則依民事訴訟法第400 條第1 項既判力之規定，當事人
    不得為與該確定判決意旨相反之主張，法院亦不得為與該確
    定判決意旨相反之判斷，從而本院即應據以認原告主張之系
    爭買賣房屋瑕疵擔保請求減少價金及損害賠償之債權並不存
    在，原告並非乙○之債權人，則揆之前開說明，原告自無本
    於乙○債權人之地位而提起本件撤銷詐害債權之訴之餘地，
    原告主張其對乙○有瑕疵擔保債權存在云云，有違既判力之
    效力，自不足採。
五、復按攻擊或防禦方法，除別有規定外，應依訴訟進行之程度
    ，於言詞辯論終結前適當時期提出之。當事人意圖延滯訴訟
    ，或因重大過失，逾時始行提出攻擊或防禦方法，有礙訴訟
    之終結者，法院得駁回之。攻擊或防禦方法之意旨不明瞭，
    經命其敘明而不為必要之敘明者，亦同。民事訴訟法第196
    條定有明文。原告於前案即台灣高等法院96年上易字第330
    號確定判決駁回原告之訴後，雖另於97年1 月15日具狀起訴
    本於不完全給付損害賠償責任而對被告丙○○即乙○之遺產
    管理人請求給付908,900 元（本院97年度訴字第106 號）云
    云，並據提出起訴狀繕本1 件為證，惟考其起訴理由雖係本
    於不完全給付損害賠償之法律關係，但其原因事實仍係本於
    系爭房屋氯離子含量過高、結構安全及嚴重漏水及頂樓增建
    經認定違建等重大瑕疵為據，不過將其法律上主張由買賣瑕
    疵擔保變更為不完全給付及新增嚴重漏水之瑕疵事實，惟上
    開新增瑕疵事實及法律上主張，原告本得於本件起訴審理時
    或前案確定判決審理時一併適時提出，其未行提出，竟於前
    案受判決敗訴確定後，本院並據以撤銷停止訴訟之裁定，始
    再行提出，顯有意圖延滯訴訟，或因重大過失，逾時始行提
    出攻擊或防禦方法，而有礙訴訟之終結，本院自應駁回其上
    開逾時攻擊方法提出聲請，而不予審酌，其併聲請再行裁定
    停止訴訟程序，亦無理由，不能准許，附此敘明。
六、綜上所述，本件原告對乙○並無系爭房屋買賣瑕疵擔保減少
    價金及損害賠償債權存在，其既非乙○之債權人，自無從本
    於債權人地位據以對被告主張行使撤銷詐害行為之餘地。從
    而原告本於民法第244 條第1 項、第4 項規定求為判決乙○
    與被告丁○○及甲○○間之220 萬元贈與行為應予撤銷，並
    應將該贈與返還予被告丙○○即乙○之遺產管理人，為無理
    由，應予駁回，其假執行之聲請亦因敗訴而失所依附，應併
    予駁回。
七、本件判決事證基礎已臻明確，兩造其餘有關贈與契約是否存
    在等之攻擊防禦方法經本院斟酌後認於判決之結果並無影響
    ，爰不再一一論斷，併予指明。
八、據上論結，本件原告之訴為無理由，依民事訴訟法第78 條
    判決如主文。
中    華    民    國    97    年    3     月    13    日
                  民事第三庭    法  官  朱耀平
以上正本係照原本作成
如對本判決上訴，須於判決送達後20日內向本院提出上訴狀
中    華    民    國    97    年    3     月    13    日
                                書記官  陳淑芳


司法院資訊處製作；財團法人民間司法改革基金會備份。
